臺北高等行政法院判決
                                    99年度訴字第2497號
                                  100年5月26日辯論終結
原      告　大曜營造有限公司
代　表　人　陳月秀
被      告　桃園縣政府
代　表　人　吳志揚（縣長）住同上
訴訟代理人　陳姿方
          　葉宗岳
上列當事人間營造業法事件，原告不服內政部中華民國99年10月
28日台內訴字第0990044396號（案號：0000000000）訴願決定，
提起行政訴訟，本院判決如下：
    主  文
訴願決定及原處分均撤銷。
訴訟費用由被告負擔。
　　事實及理由
壹、事實概要：
    緣原告係營造業法施行前依營造業管理規則申請登記之舊制
    營造業，惟未依營造業法（民國92年2月7日公布施行）第66
    條第1 項規定於該法施行日起一年內即93年2 月9 日前換領
    營造業登記證書及承攬工程手冊，前經被告以96年6 月27日
    府工建字第0960211443號函通知原告提出申辦及答辯說明，
    惟未獲回應。嗣經濟部以98年5 月6 日經授中字第09834061
    64號函廢止其公司登記，被告認原告已違反營造業法第20條
    、第66條第1 項規定，乃將全案移由桃園縣營造業審議委員
    會審議，經該會98年12月2 日98年度第4 次會議審議，並以
    99年1 月26日98桃營審字第023 號決議書廢止其營造業許可
    及登記證書，被告旋據以99年1 月27日府工建字第09900347
    32號函（下稱原處分）通知原告。原告不服，提起訴願，遭
    經駁回，遂向本院提起行政訴訟。
貳、本件原告主張：
一、被告96年06月27日府工建字第0960211443號函關於換領營造
    業登記證書及承覽手冊之公文，原告因停業及人事變遷等因
    素，確實未收到。被告之原處分關於「廢止本公司營造業許
    可及登記證書」之決議書，因社會景氣漸漸復甦，由友人輾
    轉告知原告，方知事情之嚴重性。被告99年7 月16日府工建
    字第099255478 號函關於反駁原告之公文（按：被告補充訴
    願答辯書），僅係站在單方主觀的立場，未真正體恤百姓之
    困境，靈活行政；凡事不可一概而論，原告不服被告就本案
    之處置。原告曾於99年8 月間，派員前往被告，向被告聲明
    ，原告並未違章欠稅，絕沒有理由為了避稅，而不去理會被
    告的公文。
二、原告停業後，負責人及股東各自忙於他務，疏忽於停業後之
    相關法規；負責人於近日準備申請復業時，才發現原告被廢
    止了。96年停業期間，營業地址無原告之人員，確實未收到
    被告通知要換領營造業登記證書及承覽手冊之函文，也不知
    道若不理會或不辦理，將遭受廢止營造業登記的處分，原告
    更決不是因為避繳稅金而不辦停業手續。原告實在是不諳法
    令情形下，遭被告廢止原告營造業登記。
三、被告送達公文問題：
（一）被告要將一家公司廢止的重要相關文件，若僅以郵戳為準
      ，卻無當事者收到該文件的任何事實證明；即認定為合法
      送達，實有待商榷。「送達」意旨遞送或傳送抵達當事人
      ，並確認當事人收到無誤，政府乃盡告知之義務。惟該文
      件係送達郵局而非當事人，被告據此認定為已合法送達，
      有違事實之認定。況且停業期間，文件寄達營業處所勢必
      無法收取，應以負責人之戶籍所在地為送達地址，方可避
      免損及當事人權益。
（二）此文件牽涉百姓業者重大權益，被告理當審慎為之，且政
      府對於百姓、企業有協助及促進其生存之責，何況原告於
      業者辛苦經營十多年，且保持良好紀錄，被告未能審慎考
      量，逕為廢止營造業登記，實欠周詳亦難服眾，此舉傷害
      百姓對政府之信心。
（三）經查，行政程序法第68條第2 項規定：「由郵政機關送達
      者，以一般郵遞方式為之。但文書內容對人民權利義務有
      重大影響者，應為掛號。」；本件無論續辦停業或勒令註
      銷、廢止等，皆對原告造成重大影響，被告依法應以「掛
      號」為郵寄方式，並且提出相關查收回執，作為處分之依
      據。請查明被告之答辯，是否確實有提供本公司相關人員
      之回執聯予內政部訴願委員會？若依本訴願決定理由二中
      之所述，即認定為原告收到「重要文件」之事實者，原告
      對於本件之訴願決定，實然不服。
四、被告依營造業法第66條廢止營造登記問題：
（一）政府為兼顧事實及回應業者之需求，於92年2 月7 日公佈
      新的營造業法中，已經廢除逐年要求辦理續停手續之規定
      ，並於實施前1 年內申請換領營造業登記證及承攬工程手
      冊，唯該期間，適逢原告處於合法停業期間（91年4 月14
      日至92年3 月31日），無法依規定於期限內辦理換照或續
      停手續。
（二）原告由於股東相繼意外過世，突遭驟變，實無能力繼續經
      營，故仍處於合法停業之中，對於新法頒布實施，無法獲
      得即期正確訊息。且停業期間，亦無法辦理換照手續。政
      府基於最大多數利益之原則，應以新法用於原告而摒棄不
      合時宜之舊法。
（三）綜觀上述兩項事實，在沒有收到被告寄達之相關文件，及
      無法於停業期間辦理換照手續，導致錯失時機，被告依舊
      法逕為廢止營造業登記，實有違政府照顧業者及修法之實
      義。
五、本件已獲經濟部99年3 月8 日經授中字第09934025190 號函
    同意恢復公司登記，國稅局也准予補辦94年至99年之停業登
    記在案（文件均曾報內政部備案）被告應撤銷對原告廢止營
    造業登記之處分。原告營運不易，面對政府多種機關的行政
    作業，原告承認有疏忽之處。原告既無欠稅，也無逃稅之事
    實，僅為了沒有請續停業手續，竟要遭到被「廢止原告營造
    業許可及登記證書」之處分，實在令人扼腕；原告被處以罰
    金尚屬合理，否則難滿怨氣產生，請多體恤原告之處境，給
    予一條生機等情。並聲明求為判決撤銷訴願決定及原處分。
參、被告則以：
一、原告係營造業法施行前之舊制營造業，未依營造業法第66條
    第1 項規定於93年2 月9 日前換領綜合營造業登記證冊，顯
    已違反前開規定，故被告於98年12月2 日移付桃園縣營造業
    審議委員會審議，經委員會依法決議處以廢止登記之處分，
    被告就其處分事項製作決議書，業於原處分依法寄存送達原
    告。
二、按營造業法第66條第1 項及第2 項規定：「（第1 項）本法
    施行前之營造業…，應自本法施行日起1年內，分別依第6條
    至第12條所定要件，申請換領營造業登記證書及承攬工程手
    冊…。（第2 項）違反前項規定者，應廢止其許可及登記證
    書…。」
三、查營造業法並無舊制營造業逾申請換領營造業證冊期限時，
    主管機關應先限期通知補辦手續，逾期未辦始予廢止之規定
    。原告非無故意或過失而未於期限內申請換證，其違規事實
    客觀上明白足以確認，故被告本權責依法廢止原告營造業之
    許可及登記證書。本件被告所為之行政處分應無違誤等語，
    資為抗辯。並聲明求為判決駁回原告之訴。
肆、兩造不爭之事實及兩造爭點：
    如事實概要欄所述之事實，業據提出99年1月26日98桃營審
    字第023號決議書、99年1月27日府工建字第0990034732號函
    影本附本院卷為証，其形式真正為兩造所不爭執，堪信為真
    ，兩造之爭點厥為：
一、被告96年6月27日府工建字第0960211443號函（通知原告提
    出申辦及答辯說明）若未送達於原告，於原處分有無影響？
二、內政部93年1 月13日台內營字第0930081571號令規定：「申
    請自行停業期間，每次最長不得超過1 年」，是否逾越母法
    授權，有違法律保留原則？
三、營造業法第66條第1 項所規定換領營造業登記證書及承攬工
    程手冊之最後期限（93年2月9日前），原告尚處於合法停業
    期間（被告補核准之停業日期為91年8 月7 日至92年8 月
    7 日，92年8 月8 日至93年3 月31日），原處分仍予廢止原
    告之許可及登記證書，是否適法？
伍、本院之判斷：
一、本件應適用之法條與法理：
（一）營造業法第20條第1項規定：「營造業自行停業或受停業
      處分時，應將其營造業登記證書及承攬工程手冊送繳中央
      主管機關或直轄市、縣（市）主管機關註記後發還之；復
      業時，亦同。」
（二）營造業法第55條規定：「營造業有下列情事之一者，處新
      臺幣十萬元以上五十萬元以下罰鍰：一　經許可後未領得
      營造業登記證或承攬工程手冊而經營營造業業務者。二
      未加入公會而經營營造業業務者。三　未依第十七條第一
      項規定，申請複查或拒絕、妨礙或規避抽查者。四　自行
      停業、受停業處分、復業或歇業時，未依第二十條規定辦
      理者。」「營造業有前項第一款或第二款情事者，並得勒
      令停業及通知限期補辦手續，屆期不補辦而繼續營業者，
      得按次連續處罰。有前項第四款情事，經主管機關通知限
      期補辦手續，屆期不辦者，得按次連續處罰」
（三）營造業法施行細則第16條規定：「營造業自行停業、受停
      業處分或歇業時，應於停業或歇業日起3個月內，依本法
      第20 條規定辦理。」
（四）營造業法第66條之1規定：「本法施行前之營造業、土木
      包工業及經營第8條第1項所稱專業工程項目之廠商，應自
      本法施行日起1年內，分別依第6條至第12條所定要件，申
      請換領營造業登記證書及承攬工程手冊；其經營依第8條
      第13款增訂或變更專業工程項目之廠商，則應自公告日起
      2 年內為之。」「違反前項規定者，應廢止其許可及登記
      證書，並通知公司或商業登記主管機關廢止其公司、商業
      登記或其部分登記事項。」
二、被告96年6月27日府工建字第0960211443號函（通知原告提
    出申辦及答辯說明）若未送達於原告，於原處分亦無影響：
    按營造業法並無舊制營造業逾申請換領營造業證冊期限時，
    主管機關應先限期通知補辦手續，逾期未辦始予廢止之規定
    ，本件原告係營造業法施行前之舊制營造業，若確有未依營
    造業法第66條第1項規定於93年2月9日前換領綜合營造業登
    記證冊之情事，自可得逕廢止登記，不以被告96年6月27日
    府工建字第0960211443號函（通知原告提出申辦及答辯說明
    ）送達於原告為必要，是該函縱未送達於原告，於原處分亦
    無影響，原告主張固不足採。
三、內政部93年1 月13日台內營字第0930081571號令規定：「申
    請自行停業期間，每次最長不得超過1 年」，逾越母法授權
    ，有違法律保留原則：
    按營造業管理規則係依據建築法第15條之授權而訂定，於制
    訂之初，該規則第33條即有「停業期間不得超過一年」之規
    定，但其母法建築法卻一直未有此限制，建築法於89年12月
    20日修正前，雖然當時（89年10月2日修正）之營造業管理
    規則第33條第2項規定「前項停業如為自行申請停業者，期
    限不得超過一年，逾期撤銷其登記，並通知公司或商業登記
    主管機關撤銷其公司或商業登記」，但其母法建築法於89年
    12月20日修正時，仍未採用修正草案第15條之2第5項第4款
    「土木包工業應依左列規定執行業務：‧‧四、自行申請停
    業，期限不得超過一年」之方案，因為母法建築法始終未有
    「自行申請停業者，期限不得超過一年」之規定，從而營造
    業管理規則第33條第2項關於「自行申請停業者，期限不得
    超過一年」之規定，亦於91年5月3日修正時刪除，自此而後
    ，無論母法建築法及營造業管理規則，均再無「自行申請停
    業者，期限不得超過一年」之規定，直至92年2月7日營造業
    法公布施行，亦無「自行申請停業者，期限不得超過一年」
    之規定，然內政部93年1月13日台內營字第0930081571號令
    規定：「‧‧營造業‧‧於本法施行前‧‧停業，‧‧申請
    自行停業期間，每次最長不得超過1年」，顯然以行政命令
    增加法律所無之限制，有違法律保留原則，該有關「自行停
    業不得超過1年」之部分，本院自得拒絕適用（但該函其他
    部分仍得援用，詳後）。
四、營造業法第66條第1 項所規定換領營造業登記證書及承攬工
    程手冊之最後期限（93年2月9日）屆滿時，原告尚處於合法
    停業期間（被告補核准之停業日期為91年8 月7 日至92年8
    月7 日，92年8 月8 日至93年3 月31日），被告應於原告申
    請復業時准予換領營造業登記證書及承攬工程手冊，但原處
    分逕廢止原告之許可及登記證書，尚有違誤：
（一）本件歷程如下：
    １、90年8 月8日起受停業處分一年。
    ２、91年5月3日營造業管理規則刪除第33條第2項關於「自
        行申請停業者，期限不得超過一年」之規定。
    ３、91年8 月7日受停業處分一年屆滿。
    ４、91年8 月8 日起繼續停業（第一次自行停業，93年2 月
        6 日向被告申請補辦）
    ５、92年2 月7日營造業法公布施行。
    ６、92年8 月7日第一次自行停業滿一年
    ７、92年8 月8 日起繼續停業（第二次自行停業，93年2 月
        6 日向被告申請補辦）
    ８、93年1 月13日內政部台內營字第0930081571號函（自行
        停業期間，每次最長不得超過一年）
    ９、93年2 月9 日強制換領營造業登記證書及承攬工程手冊
        之最後期限。
    10、93年3 月1 日府工建字法第093 Ｅ001001號函（補辦繼
        續停業備查函，說明三：申請自行停業期間，每次最長
        不得超過一年）。
    11、93年3 月31日第二次自行停業滿一年。
（二）可知原告於93年2 月6 日向被告申請補辦第一、二次自行
      停業時，距換證期限只剩3 天，但被告仍於93年3 月1 日
      以府工建字法第093 Ｅ001001號函准原告補辦第一、二次
      之自行停業，但於備查函說明三載明「申請自行停業期間
      ，每次最長不得超過一年」，斯時換證期限（93年2 月9
      日）已經屆滿，原告仍未換證，但被告仍准補辦自行停業
      ，而未逕行廢止原告之許可及登記證書，其用意無非使原
      告於第二次自行停業期滿（93年3 月31日）後申請復業時
      仍可換證，惟91年5 月3 日營造業管理規則已刪除第33條
      第2 項關於「自行申請停業者，期限不得超過一年」之規
      定，斯時有效之母法即建築法（89年12月20日修正）並無
      此一年之限制，而92年2 月7 日公布施行之營造業法亦無
      此一年之限制，內政部93年1 月13日台內營字第09300815
      71號令規定有關「申請自行停業期間，每次最長不得超過
      1 年」之部分，逾越母法授權，有違法律保留原則，已如
      前述，被告93年3 月1 日府工建字法第093 Ｅ001001號函
      （補辦繼續停業備查函）說明三所謂「申請自行停業期間
      ，每次最長不得超過一年」，自亦違反法律保留原則，其
      所核定之第二次自行停業期間末日即93年3 月31日，尚非
      合法自行停業期間之末日。原告於93年3 月31日之後，均
      可繼續自行停業至其「申請復業」時為止，沒有必須「逐
      年辦理停業」之問題，被告主張原告第二次自行停業屆滿
      一年後，仍須逐年辦理停業云云，尚不足採。
（三）又依內政部營建署94年11月14日營署中建字第0940058950
      號函釋示稱：「…二、按內政部93年1月13日台內營字第
      0930081571 號令規定：『本法施行前依營造業管理規則
      或土木包工業管理辦法設立登記之營造業或土木包工業於
      本法施行前或本法施行日起1年內停業，仍在停業中尚未
      依本法規定申請換領營造業登記證書及承攬工程手冊者，
      得於復業時依本法第6條至第12條所定要件辦理。如係自
      行停業者，應依本法第20條規定，於停業前申請停業之登
      記，並於復業前為復業之登記，‧‧，合先敘明。三、卷
      查該公司出具財政部國稅局2次停業證明，惟均未向營造
      業主管機關辦理停業登記，因其顯已違營造業法第20條規
      定，請依同法第55條規定予以處分並補辦手續後准予依前
      開本部令辦理。」，可知原告於93 年2月9日強制換證最
      後期限屆滿時，因仍在合法停業中（已經被告補核准第二
      次自行停業至93年3 月31日止），惟因此第二次自行停業
      限一年之核定，違反法律保留原則，故原告可以合法繼續
      自行停業至申請復業為止，沒有所謂必須逐年辦理停業之
      問題，原告仍得於申請復業時，再依本法第6 條至第12條
      所定要件辦理，只不過若未依營造業法第20條規定，於復
      業前為復業之登記，則應依同法第55條規定予以處分並補
      辦手續後准予換領營造業登記證書及承攬工程手冊而已，
      但原處分卻以原告未於93年2 月9 日前換領營造業登記證
      書及承攬工程手冊，逕依營造業法第66條第1 第2 項規定
      廢止原告之許可及登記證書之原處分，尚有違誤。
五、從而，原處分非無違誤，訴願決定未予糾正，亦有未洽，均
    應予以撤銷。
六、兩造其餘攻擊防禦方法均與本件判決結果不生影響，故不逐
    一論述，併此敘明。
據上論結，本件原告之訴為有理由，爰依行政訴訟法第196 條、
第98條第1 項前段，判決如主文。
中　　華　　民　　國　　100　 年　　6　　 月　　9　　 日
                    臺北高等行政法院第七庭
                              審判長法  官  李玉卿
                                    法  官  林惠瑜
                                    法  官　畢乃俊
上為正本係照原本作成。
如不服本判決，應於送達後20日內，向本院提出上訴狀並表明上
訴理由，如於本判決宣示後送達前提起上訴者，應於判決送達後
20日內補提上訴理由書（須按他造人數附繕本）。
中　　華　　民　　國　　100　 年　　6　　 月　　9　　 日
                                    書記官  簡若芸